【裁判字號】    88,訴,2959
【裁判日期】    890225
【裁判案由】    損害賠償
【裁判全文】
臺灣臺北地方法院民事判決  八十八年度訴字第二九五九號
    原      告  甲○○
    被      告  乙○○
    訴訟代理人  薛欽峰律師
                周慧貞律師
右當事人間請求損害賠償事件，本院判決如左：
    主      文
被告應給付原告新臺幣肆萬陸仟玖佰柒拾元及自民國八十八年四月二十九日起至清償
日止，按週年利率百分之五計算之利息。
原告其餘之訴駁回。
訴訟費用由被告負擔十分之一，餘由原告負擔。
本判決原告勝訴部分，於原告以新臺幣壹萬陸仟元供擔保後，得假執行。但被告如於
假執行程序實施前，以新臺幣肆萬陸仟玖佰柒拾元為原告預供擔保，得免為假執行。
原告其餘假執行之聲請駁回。
    事      實
甲、原告方面：
    一、聲明：
      （一）被告應給付原告新台幣（下同）六十一萬七千六百三十元及自起訴狀繕
            本送達之日即民國（下同）八十八年四月二十八日起至清償日止，按年
            息百分之六計算之利息。
      （二）原告願供擔保，請准宣告假執行。
    二、陳述：被告於八十七年十二月十四日下午六時許，駕駛ＤＩ八一二一號自用
        小客車，於台北市○○路往金山南路左轉時，未遵行交通號誌，將原告撞倒
        ，造成背部、臂部等扭挫傷，原告被撞後身體疼痛、行動不便，除赴國立台
        灣大學醫學院附設醫院（下稱「台大醫院」）治療外，另赴同安中醫診所接
        受中醫治療，期間共支出醫藥費九萬四千二百八十元，來回乘車（計程車）
        車費每日為七百元，四十五天共計三萬二千八百五十元，被撞後有三個月未
        能開店無法領取任何津貼，而原告是單親家庭，小孩的牛奶錢、尿片錢、副
        食品及房租每月耗費約六萬元，三個月工作損失共計一十八萬元，又原告受
        傷後，無法與小孩同樂，痛苦不堪，每日不能平臥或側臥，須俯睡或坐著睡
        ，心力交瘁，故要求精神損害賠償二十四萬元，以上合計被告應給付原告六
        十一萬七千六百三十元，為此提起本件訴訟。
    三、證據：提出同安中醫診所診斷證明書一紙、收據二紙、台大醫院醫療費用收
        據二紙、計程車收據六紙、戶口名簿一份為證。
乙、被告方面：
    一、聲明：
      （一）駁回原告之訴。
      （二）如受不利之判決，願供擔保請准免為假執行。
    二、陳述：
      （一）被告並無未遵行交通號誌情況，僅係疏於注意車前狀況，此業經刑事判
            決確認無誤。再者被告於八十七年十二月十四日，不慎撞傷原告後，立
            即護送原告至國立台灣大學醫學院附設醫院就診，經醫生詳為診斷、照
            射Ｘ光片、進行腦震盪測試、檢測外傷後，認僅有輕微皮肉擦傷、扭傷
            ，甚且無需敷樂，僅囑咐休息數日即可離去，被告甚感抱歉，當場即為
            原告付清急診費用三千餘元，並致贈二千元慰問金，事後被告亦多次主
            動與原告洽商賠償問題，且曾於八十七年年十二月廿九日親至原告指定
            之律師事務所與之協商，惟原告要求金額實有不合理之處，且無法提供
            相關證明，是兩造無法達成和解。
      （二）原告提出賠償數額殊有不實，茲分述之：
            １、醫療費用：此部份除台大醫院出具醫療費用收據無爭議外，有關同
                安中醫診所出具收據九萬三千八百元部份實大有可疑，蓋自八十七
                年十二月十四日至八十八年三月三十一日止，約三個月時間，原告
                竟掛號高達六十八次，平均一天半即看診一次，原告遭撞傷之際，
                僅有些微擦傷、扭傷，實無可能及必要連續就醫達六十餘次，後又
                於二十日內就診六次，共計七十餘次，是原告所提單據是否與事實
                相符，又是否源於此次意外始就醫，尚有疑問。
            ２、計程車資：茲因原告是否確實因此次車禍意外而就診，如上所陳尚
                有疑問，且原告提出單據數額與請求數額有間，是否確因就診而支
                出計程車資，亦恐屬有疑，又此交通費是否屬必要支出，而無法以
                其他交通工具代替亦有斟酌餘地，原告逕以昂貴車資為請求依據，
                亦有未洽。
            ３、津貼損失：原告請求每月六萬元之雜支（包括牛奶錢、尿片錢、副
                食品暨房租等），該部份支出係原告生活上本即應支出之費用，與
                本件車禍意外尚屬無涉。蓋按「不法侵害他人之身體或健康者，對
                於被害人因此喪失或減少勞動能力，或增加生活上之需要時，應負
                損害賠償責任。」民法第一百九十三條第一項定有明文，原告所得
                請求者，應係其因此次車禍所額外增加之支出，前開各項雜支，無
                論車禍是否發生，原告皆需支出，故此部份請求與法律規定被告應
                負損害賠償範圍有間。至於薪資損失部份，原告於刑事案件審理中
                ，曾提出昱冠公司在職證明書一紙，惟查昱冠公司並無原告此一職
                員，原告主張顯非真實。
            ４、非財產上損害賠償：茲因本件車禍意外並非被告蓄意為之，而係交
                通繁忙一時疏忽路況，致生不幸意外（車禍時間為傍晚六時交通尖
                峰期），並非有重大違規情事，懇祈  鈞院審酌被告僅有過失行為
                ，事後亦未卸責，非但護送原告就診，且當場為原告付清急診費用
                三千餘元，並致贈二千元慰問金（按：此部份亦足為抵償部份請求
                ），足見被告解決紛爭誠意，而原告所受傷害尚屬輕微等情，酌予
                減輕被告應負非財產上之損害賠償。
      （三）中央健康保險局台北分局暨同安中醫診所分別函覆  鈞院，就原告實際
            就診狀況暨記錄提出說明，有關同安中醫診所函覆內容實大有疑問，爰
            分述如左：
            １、查同安中醫診所謂其開立第一張收據起迄時間自八十七年十二月十
                七日起至八十八年三月三十日止，又謂截至四月底止原告共就診四
                十四次云云，惟由該診所覆函檢附就診累計表可知，原告至八十八
                年三月底止共就診三十六次，亦即該診所開立二張收據之際，原告
                就診次數未達六十八次，縱該診所係預收就診費用（按：此顯有違
                一般就診常情，且是否為健保規定所許尚有疑問），然第一次所開
                立收據預收費用尚未用罄，竟又開立第二張含六次預收費用之收據
                ，其作法實啟人疑竇。
            ２、次查同安中醫診所所開立收據係以原告每次就診（含初診及複診）
                均收取掛號費一百元計算，然查中央健康保險局規定：中醫診科療
                程自第二次起，因仍屬同一療程，應不得再收取掛號費，是同安中
                醫診所所出具收據暨說明顯有不實之處。又倘依中央健康保險局覆
                函，實則原告於八十七年十二月十四日至八十八年四月廿三日止，
                僅就診十一次，每次掛號費以一百元計算，應為一千一百元，縱原
                告健保卡每蓋一格即看診六次，然因中醫傷科療程自第二次起，屬
                同一療程，依規定不得再收取掛號費，是原告應係每看診六次僅繳
                交一次掛號費。
            ３、再查，由中央健康保險局覆函檢附之門診就醫紀錄明細表所示，原
                告門診別雖為中醫科無誤，然其給付項目係「普通疾病」，而非「
                普通傷害」，此與原告係因車禍致挫傷瘀血腫痛，應屬因「普通傷
                害」而就診乙節顯有出入，是原告前往同安中醫診所就診是否與系
                爭車禍意外所致傷害，實有疑問。再者，依同安中醫診所於八十八
                年四月十九日所開立診斷證明書所言，原告尚須長期治療約三個月
                ，惟該所此次覆函所檢附就診累計表，原告就診已逾五個月，則原
                告就診是否與系爭車禍意外有關，實有可疑。
            ４、復查，同安中醫診所開立藥方為東洋蔘及冬蟲夏草，此兩種藥材應
                屬補藥，而非治療挫傷及瘀血腫痛所必需之藥材，此與挑治處置（
                拔罐放血）等，皆非健保給付範圍，顯非挫傷、擦傷之必要療程，
                再參酌中央健康保險局紀錄原告係以「普通疾病」就診，則原告服
                用此二種藥材，暨接受挑治處置等，顯與系爭車禍意外所致傷害無
                關，此部份費用應非被告應負損害賠償範圍，自不待言。
            ５、末查，同安中醫診所雖提出書面說明，表示原告至該診所就診紀錄
                與中央健康保險局所紀錄一致，然其所提書面全係事後臨訟自行製
                作，並無其他事證佐證，其所為書面說明暨前出具收據間亦不相符
                ，是其真實性頗堪疑慮，再參諸前揭各項疑點，同安中醫診所所出
                具之收據實難據為原告確曾為系爭車禍前往就診，並因而支出必要
                費用之憑證。
      （四）台大醫院以（八八）校附醫秘字第三○四七二號函覆  鈞院，內容略稱
            原告係於八十八年八月十六日至該院就醫，主訴八個月前車禍後一直有
            背痛症狀，經局部注射及藥物治療，目前已不影響其工作能力云云。經
            查原告至台大醫院求診，距系爭車禍發生第一次至該院就診已逾八月有
            餘，且本次竟在訴訟中特別為之，該背痛現象是否確為車禍所引起，要
            非無疑，再者台大醫院以注射及藥物治療乙次即改善其背痛症狀，顯見
            其症狀甚為輕微，則原告前竟稱至同安中醫診所求診達七十餘次，是否
            確有必要，即更啟人疑竇。
      （五）按民法第二百十七條第一項規定：「損害之發生或擴大，被害人與有過
            失者，法院得減輕賠償金額或免除之。」查本件刑事判決理由欄載明：
            「‧‧‧且依卷附本院現場勘驗結果，被告行車方向係四時相號誌，紅
            燈轉成綠燈直行及右轉，再轉加綠燈左轉，再轉黃燈，行人號誌則僅有
            綠燈及紅燈，則被告若係闖紅燈，告訴人亦應係闖紅燈穿越馬路‧‧‧
            」，是雖原告自稱伊未闖紅燈，但依勘驗結果及一般號誌運作觀之，被
            告既係依左轉號誌通行，則原告必未遵守禁止行人通行號誌，是縱被告
            因疏於注意車前情況而有過失，但原告未遵守人行通行號誌亦有過失，
            依民法第二百十七條規定，亦請  鈞院依法減免被告之責。
    三、證據：提出取款交易明細表一紙、調解不成立證明書一紙、附帶民事訴訟起
        訴狀繕本一份、在職證明書影本一紙、中央健康保險局健保醫字第八八○○
        六七三七號函一件為證，並聲請向中央健康保險局台北分局函查原告自八十
        七年十二月十四日起至八十八年四月二十日止至同安中醫診所之健保就診紀
        錄，及向台大醫院函查原告於八十七年十二月十四日前往該院就診時之受傷
        狀況。
丙、本院依職權調閱本院八十八年度交易字第七三號刑事卷宗，及向台大醫院函詢原
    告於八十七年十二月之後是否曾至該院就診、就診原因是否與車禍有關、又曾否
    或日後是否影響其工作能力等事項。
    理      由
一、原告起訴主張：被告於八十七年十二月十四日下午六時許，駕駛ＤＩ八一二一號
    自用小客車，沿台北市○○路左轉金山南路時，未遵行交通號誌，撞及原告，致
    原告受有背部、臂部等扭挫傷，因本於民法侵權行為之規定，請求被告賠償六十
    一萬七千六百三十元（含醫藥費九萬四千二百八十元、計程車費三萬二千八百五
    十元、三個月無法工作之損失一十八萬元、及精神上損害二十四萬元）及自起訴
    狀繕本送達之日起按年息百分之六計算之利息。
    被告則以：伊並無違反交通號誌之情事，僅因疏於注意車前狀況致撞及原告；原
    告未遵守人行通行號誌亦有過失；原告請求醫療費用中關於同安中醫診所之費用
    是否真正？是否源於系爭車禍意外？及有無必要？均有可疑；原告是否確因就診
    支出計程車資？是否屬必要支出？亦有疑問；原告請求每月六萬元之雜支計一十
    八萬元，乃屬其生活上本應支出之費用，與本件車禍事故無涉；伊已致贈原告慰
    問金二千元，足以抵償本件部份請求等語，資為抗辯。
二、查被告於八十七年十二月十四日下午六時許，駕駛車牌號碼ＤＩ八一二一號自用
    小客車，沿台北市○○路由西向東方向行駛，途經濟南路與金山南路之設有行車
    管制號誌交岔路口時，未遵守燈光號誌而左轉，適有原告由西向東方向穿越金山
    南路，被告見狀一時剎避不及，前車頭撞及原告，致原告受有背部及左髖挫傷、
    頸部扭傷、右膝挫傷及兩肘擦傷之傷害等事實，業經本院調閱本院八十八年度交
    易字第七三號刑事卷內台大醫院診斷證明書及台北市政府警察局交通大隊受理交
    通事故備案不必處理報告表各一紙屬實，並經證人張千祥於台灣台北地方法院檢
    察署八十八年度偵字第一四七四號偵查案件中到庭證述明確。本院八十八年度交
    易字第七三號刑事判決雖以「‧‧‧被告行車方向號誌係四時相號誌，紅燈轉成
    綠燈直行及右轉，再轉加綠燈左轉，再轉黃燈，行人號誌則僅有綠燈及紅燈，則
    被告若係闖紅燈，告訴人（即本件原告）亦應係闖紅燈穿越道路，但告訴人堅稱
    伊行走之號誌係綠燈，則被告應無未遵行燈號之情事自明‧‧‧」為由，認定被
    告並無不遵守燈光號誌之情事，惟查，證人張千祥乃適於事故發生時在場目睹之
    人，與兩造並非親誼故舊，其證述被告未遵守號誌左轉乙節，應堪採信，而依道
    路交通號誌之設計，本件原告行走方向若為綠燈，被告行車方向不可能同時允許
    左轉，否則將有危險之虞，準此，前開刑事判決據以認定被告遵行號誌之前提事
    實殊有違誤，本件不受該判決認定事實之拘束。
三、按因故意或過失，不法侵害他人之權利者，負損害賠償責任；不法侵害他人之身
    體或健康者，對於被害人因此喪失或減少勞動能力，或增加生活上之需要時，應
    負損害賠償責任；不法侵害他人之身體、健康者，被害人雖非財產上之損害，亦
    得請求賠償相當之金額，民法第一百八十四條第一項前段、第一百九十三條第一
    項、第一百九十五條第一項前段定有明文。又汽車行駛至交岔路口，應遵守燈光
    號誌，此為道路交通安全規則第一百零二條第一項第一款所明定。承前所述，被
    告於前揭時地，未遵守燈光號誌左轉，撞及原告，自有過失；原告依燈號指示通
    行，其於本件事故之發生並無過失可言，被告抗辯原告與有過失云云，尚非可採
    。又原告因本件車禍事故受有背部及左髖挫傷、頸部扭傷、右膝挫傷及兩肘擦傷
    等傷害，此與原告之過失行為間有因果關係存在，則原告自得就其所受損害請求
    被告賠償。茲就原告各項請求有無理由？分項審究如左：
    (一)、醫藥費用部分：原告主張其因本件車禍事故，支出醫藥費九萬四千二百八十
        元，固據提出台大醫院及同安中醫診所收據各二紙為證。惟查，台大醫院醫
        療費用四百八十元中包括證明書費八十元，非係因侵權行為所生財產上之損
        害，不得請求被告賠償（最高法院六十六年六月十一日、六十六年度第五次
        民事庭會議決議(二)參照）。另查，經本院向同安中醫診所函詢結果，原告自
        八十七年十二月十七日起至該診所治療，迄八十八年八月十九日止仍繼續治
        療中，惟觀諸本件原告提出收據所載日期，其所請求應係八十八年四月二十
        日（含）前之醫療費用，故同安中醫診所覆函所附「就診累計表」上屬於八
        十八年四月二十日後之費用，應不屬本件請求之範圍。而依同安中醫診所出
        具「就診累計表」所載，原告醫療費用包括健保掛號費、挑治處置費、內服
        中藥費三項，參諸該診所覆函說明第三項，所謂「挑治處置」係指拔罐放血
        ，「內服中藥」包括東洋蔘、冬蟲夏草。被告雖抗辯該二項治療不屬健保給
        付範圍，非屬必要云云，衡諸原告所受傷勢為挫傷、扭傷及擦傷，若施以西
        醫注射、藥物等治療，常有不能治本之疑慮，而拔罐放血之治療效果亦為一
        般社會大眾所肯認，故就該「挑治處置」部分之醫療費用，應認係屬治療原
        告受傷所必要；惟就東洋蔘、冬蟲夏草等藥材，性質上係屬補藥，對於挫傷
        、扭傷及擦傷等並無特別療效，此一部分之醫療費用，則難認為係屬必要。
        中醫療法重在治本，其療程本屬長期，療效亦為漸進，本件同安中醫診所既
        係針對原告所受挫傷、瘀血、腫痛等予以治療，且治療期間始於車禍發生後
        三日，應認係與本件車禍所致傷勢有關，被告所辯非源自本件車禍意外云云
        ，洵不足取。至於被告另抗辯同安中醫診所超額收取掛號費乙節，僅屬同安
        中醫診所是否違反健保相關規定之問題，原告支付該等醫療費用既屬實在，
        自屬本件侵權行為所生損害。依上所述，本件原告請求就同安中醫診所醫療
        費用部分，僅八十八年四月二十日（含）以前之「健保掛號費」、「挑治處
        置費」合計一萬二千六百元為醫療必要費用，而得請求被告賠償。從而，原
        告因本件車禍事故所受醫療費用損害計為一萬三千元（台大醫院四百元及同
        安中醫診所一萬二千六百元），原告請求超過該金額之部分，即非正當。
    (二)、車資部分：原告主張其因往返醫院接受治療，前後共四十五天，支出計程車
        資計三萬二千八百五十元，固據提出計程車收據六紙為證。經查，原告前往
        台北市○○○路同安中醫診所接受治療天數超過四十五天，此有同安中醫診
        所覆函附卷足按，原告請求四十五天往返車資之損害，固無不合，惟就原告
        請求車資之金額，則應審究其是否必要。本件原告提出計程車收據六紙，每
        紙金額三百六十五元，此與原告當時住所台北縣新店市至同安中醫診所單程
        所需計程車資大致相符，衡諸初受挫傷、扭傷時所致之疼痛與不適，應認原
        告該六趟計程車資之請求係屬正當。惟除該六趟計程車資之外，原告既未提
        出支出車資之證明，而原告所受傷勢並非嚴重，亦無長期搭乘計程車之必要
        ，故就該其餘部分之車資，應按公車車資─亦即自台北縣新店市○○路至台
        北市○○○路單程以三段公車票價四十五元計算其損害。準此，原告所受車
        資損害計為五千九百七十元【計程車資（365元×6次）+ 公車車資〔45元×
        （90-6）次〕=5,970元】，原告逾此所為車資請求，即難謂合。
    (三)、工作損失部分：原告固主張其因本件車禍受傷後有三個月未能工作，受有工
        作損失一十八萬元，惟其就事故發生當時每月工作收入若干並未舉證證明，
        且依原告所受前開傷勢，亦難認為已達不能工作之程度，故原告請求工作損
        失，難認有據。
    (四)、精神上損害賠償部分：原告主張因身體受傷致精神上受有痛苦，請求被告賠
        償精神上損害。本院審酌原告所受傷害係屬輕微挫傷、扭傷及擦傷，並考量
        兩造之身份、地位及經濟能力，認原告請求以三萬元為適當，惟被告已於事
        故發生當日致贈原告慰問金二千元，此為兩造所不爭，該「慰問金」即屬慰
        撫金性質，應自此部分請求金額中扣除，故本件原告應僅得請求精神上損害
        賠償即慰撫金二萬八千元，超過部份不應准許。
    綜右，原告因本件侵權行為，所得請求被告賠償之金額合計為四萬六千九百七十
    元。
四、末按給付無確定期限者，債務人於債權人得請求給付時，經其催告而未為給付，
    自受催告時起，負遲延責任。其經債權人起訴者，與催告有同一之效力，民法第
    二百二十九條第二項定有明文。又遲延之債務，以支付金錢為標的者，債權人得
    請求依法定利率計算之遲延利息，則為同法第二百三十三條第一項前段所明定。
    本件原告請求被告賠償因侵權行為所生損害，既未提出證據證明其於起訴前已向
    被告催告，則被告應自收受起訴狀繕本之時起始負遲延責任。準此，原告遲延利
    息之請求，應自起訴狀繕本送達翌日即八十八年四月二十九日起算，其利率應按
    法定利率即週年利率百分之五計算。原告請求自八十八年四月二十八日起按年息
    百分之六計算之遲延利息，就超過部分，殊非所許。
五、綜上，原告因被告侵權行為，受有損害計四萬六千九百七十元，依法得請求被告
    賠償，惟就遲延利息部分，僅得自起訴狀繕本送達翌日起按法定利率即週年利率
    百分之五請求。從而，原告本於民法侵權行為之規定，請求被告賠償六十一萬七
    千六百三十元及自八十八年四月二十八日起至清償日止按年息百分之六計算之利
    息，於給付四萬六千九百七十元及自八十八年四月二十九日起按年息百分之五計
    算利息之部分，為有理由，應予准許；逾此範圍所為請求，為無理由，應予駁回
    。
六、本件為判決基礎之事證已臻明確，兩造其餘攻擊防禦方法及提出之證據，核於判
    決結果不生影響，無一一審究之必要，附此敘明。
七、假執行之宣告：
    兩造陳明願供擔保，聲請宣告假執行或免為假執行，經核原告勝訴部分，合於法
    律規定，爰分別酌定相當之擔保金額宣告之；原告其餘假執行之聲請，因訴之駁
    回而失所依據，不予准許。
八、結論：本件原告之訴為一部有理由，一部無理由，依民事訴訟法第七十九條但書
    、第三百九十條第二項、第三百九十二條，判決如主文。
中      華      民      國    八十九    年      二      月    二十五    日
                                            民事第二庭法      官  梁玉芬
右為正本係照原本作成。
如對本判決上訴，須於判決送達後廿日內向本院提出上訴狀。
中      華      民      國    八十九    年      二      月    二十五    日
                                                      法院書記官  柯月英


司法院資訊處製作；財團法人民間司法改革基金會備份。
